【裁判字號】    98,上訴,941
【裁判日期】    980428
【裁判案由】    家暴殺人
【裁判全文】
臺灣高等法院刑事判決                 98年度上訴字第941號
上  訴  人
即  被  告  乙○○
選任辯護人  李進成律師
            林彥苹律師
上列上訴人因殺人案件，不服臺灣板橋地方法院九十七年度重訴
字第五六號，中華民國九十七年十二月三十一日第一審判決（起
訴案號：臺灣板橋地方法院檢察署九十七年度偵字第二五三○○
號），提起上訴，本院判決如下：
    主  文
原判決撤銷。
乙○○殺人，處有期徒刑拾年。
    犯罪事實
乙○○自其六十歲退休後即因懷疑其妻楊戴月雀有外遇，而常發
生口角，楊戴月雀因有患糖尿病等病症致身體不適亦不願與乙○○同房等事，更加深夫妻二人間之嫌隙，於民國九十七年八月間
，經子女協調後，乙○○遂同意暫離開位於臺北縣板橋市○○路
二二○巷二十九弄一號四樓住處，獨自在外居住，以減少與其妻
兩人間磨擦、衝突之機會，但仍可每日返家用餐、探視家人，惟
乙○○仍心想返家居住。
其後乙○○於九十七年九月一日中午返家時，又與楊戴月雀在住
處大樓之一樓中庭，當眾再次發生爭吵，楊戴月雀憤而以「我就
是討客兄，要不然要怎樣」（台語音）等語回應乙○○，致乙○○心生不滿。同日下午十六時許在上開住處，經其子甲○○從中
協調，楊戴月雀同意以和乙○○分房睡覺、伊居住房間之鑰匙需
更換、乙○○不能與其發生性關係等為交換條件，方同意乙○○
返家居住，嗣甲○○即攜妻、子外出購物。
同日下午十八時五十三分許，楊戴月雀正在浴室沐浴時，乙○○
站在浴室門外再次與楊戴月雀因前開返家條件發生爭吵，竟心生
憤恨而突萌殺人犯意，遂至廚房取水果刀一把返回浴室門口續與
楊戴月雀爭吵，待楊戴月雀沐浴完畢開門欲走出浴室時，乙○○
旋持該把水果刀進入浴室內朝楊戴月雀之左胸部位猛刺一刀深達
十四公分，楊戴月雀隨即倒地，乙○○所持水果刀之刀柄與刀身
因而斷裂成二截，乙○○見狀對楊戴月雀先施以急救，再以電話
通報救護中心及其子甲○○、其女丙○○，經救護人員將楊戴月
雀送往臺北縣立板橋醫院急救，惟楊戴月雀仍於同日二十時五十
五分許，因左胸單面刃刺創造成心包膜填塞和左肋膜腔出血，導
致出血性休克死亡。而乙○○於救護人員將楊戴月雀送醫急救後
，於犯罪未被有偵查權之機關或公務員發覺前，即前往臺北縣政
府警察局海出分局埔墘派出所自首，願接受裁判。
    理  由
甲、程序部分：
  壹、按判決書應分別記載裁判之主文與理由；有罪之判決書並
      應記載「犯罪事實」，且得與理由合併記載，為九十三年
      六月二十三日修正之刑事訴訟法第三百零八條所明定，參
      諸其立法理由為：刑事有罪判決所應記載之事實應係賦予
      法律評價而經取捨並「符合犯罪構成要件」之具體社會事
      實，爰參考日本刑事訴訟法第三百三十五條第一項之立法
      例，將原條文後段所定「並應記載事實」修正為「並應記
      載犯罪事實」，以臻明確。
      按關於非屬犯罪構成要件之犯罪細節，並不屬於有罪判決
      書必要記載之事項，自亦非判決理由所應敘述之範圍（最
      高法院九十四年台上字第六三三八號判決參照）；次按，
      有罪判決書應記載之「犯罪事實」，應係指符合犯罪構成
      要件之具體社會事實，如被告犯罪之時間、地點、手段以
      及其他該當於犯罪構成要件而足資認定既判力範圍之具體
      社會事實；至於構成要件以外之其他適用法律事實，例如
      ：刑罰之加重或減輕事由，可無須在「犯罪事實」欄中記
      載，僅於理由內依刑事訴訟法第三百十條第四款記載其理
      由即足（最高法院九十四年台非第一五二號判決參照），
      合先敘明。
  貳、證據能力認定（參見附表所列證據清單）：
    一、本件證據一被告之供述，被告及其辯護人並未主張無證
        據能力；另證據二至證據十除證據三、四警詢筆錄及證
        據七外，符合刑事訴訟法第一百五十九條之四之傳聞法
        則之例外規定，而均得作為本件之證據。
    二、次按被告以外之人於審判外之陳述，雖不符前四條之規
        定，而經當事人於審判程序同意作為證據，法院審酌該
        言詞陳述或書面陳述作成時之情況，認為適當者，亦得
        為證據；又當事人、代理人或辯護人於法院調查證據時
        ，知有第一百五十九條第一項不得為證據之情形，而未
        於言詞辯論終結前聲明異議者，視為有前項之同意，刑
        事訴訟法第一百五十九條之五第一項、第二項分別定有
        明文。查證據三及證據四：證人甲○○、丙○○於警詢
        時之陳述，雖屬被告以外之人於審判外之言詞陳述，惟
        被告及其辯護人未於本院言詞辯論終結前就相關證據無
        證據能力，聲明異議，依上開規定，即視為同意於審判
        程序作為證據，復經本院審酌陳述作成時之情況，認為
        適當，而認得作為本件之證據。
    三、證據七、證據十一被告及其辯護人並未於本院言詞辯論
        終結前表示無證據能力，復查其取得過程無何明顯瑕疵
        ，而應可作為本件之證據。
乙、認定犯罪構成要件事實所憑之證據及其認定之理由：
  一、上揭事實，業據被告乙○○於原審（參見原審卷第五十五
      頁、第一三二頁）及本院審理（本院卷第五十七頁反面、
      第六十頁）時坦承不諱，並有臺北縣政府消防局受理紀錄
      單、蒐證照片、臺北縣政府警察局現場勘察報告附卷可稽
      ，及水果刀一把扣案可證。
      而被告因懷疑被害人楊戴月雀有外遇，於九十七年九月一
      日案發當日中午返家時，又與被害人在住處大樓之一樓中
      庭發生爭吵，被害人憤以「我就是討客兄，要不然要怎樣
      」等語回應被告乙○○，致被告心生不滿，同日下午十六
      時許在上開住處，經其子甲○○從中協調，楊戴月雀同意
      以和乙○○分房睡覺、伊居住房間之鑰匙需更換、乙○○
      不能與其發生性關係等為交換條件，同日下午十八時五十
      三分許，楊戴月雀正在浴室沐浴時，乙○○站在浴室門外
      再次與楊戴月雀因前開返家條件發生爭吵，竟心生兩人再
      度發生爭吵，被告遂萌殺人犯意，此業據被告於警詢、原
      審及本院審理時自承綦詳，並經證人即被告之子甲○○、
      被告之女丙○○於警詢中及證人甲○○、丙○○、丁○○
      於原審審理時結證明確（參見原審卷第一０七頁以下筆錄
      ），被告殺人之動機甚為明確。
  二、次查，本件被害人楊戴月雀確因遭被告持扣案之水果刀刺
      入左胸口（即頭頂下五十三公分、中線向左三公分處），
      深度達十四公分，經左側第六肋間，刺入左心室及左肺門
      ，造成心包膜填塞和左肋模腔出血，導致出血性休克，而
      於九十七年九月一日二十時五十五分許不治死亡，此業經
      臺灣板橋地方法院檢察署檢察官督同法醫師相驗及送請法
      務部法醫研究所鑑定無訛，此有勘驗筆錄、相驗屍體證明
      書、檢驗報告書、法務部法醫研究所九十七年十月十六日
      法醫理字第○九七○○○四五七五號函檢附之解剖報告書
      及鑑定報告書各一份等在卷可憑。
      按人體之左胸為心臟之所在位置，屬人體之要害部位，而
      扣案之水果刀斷裂刀身部分長約二十點五公分、最寬處約
      三點五公分，刀身已經自刀柄處斷裂，此業經原審當庭勘
      驗無訛（參見原審卷第一０五頁）屬尖銳之刀刃，以水果
      刀刺入人體之左胸口，將傷及心臟而引發致命之結果，此
      為眾所週知之事實，被告為心智成熟之成年人，竟持扣案
      之水果刀猛力刺入被害人之左胸口處，刺入深度達十四公
      分，且自承：刀子在刺入我太太（即被害人）之前是完整
      的，是刺入被害人身體之後，她倒下來的時候才斷裂，當
      時我還握著刀柄等語（參見原審卷第一０六頁），顯見被
      告於行為時，殺意甚堅，確有致被害人於死之故意，且被
      告之行為與被害人死亡之結果間具有相當因果關係至為灼
      然。
  三、綜上所述，本件事證明確，被告犯行堪以認定。
丙、對被告有利證據及其抗辯不採納之理由：
  壹、對被告有利之證據及其抗辯：
    一、被告所以犯下本件實出於事發當日被害人於社區中庭大
        樓處，於被告詢問身上何以會有瘀傷情形時，被害人竟
        大聲回答稱「我就是討客兄，要不然要怎樣」，後更挑
        釁說「我很爽」（台語音），現場有諸多住戶及警衛得
        以共見共聞，被告隱忍而埋下衝突導火線，嗣後被告又
        因與被害人以返家居住希望不要分房睡等口角不合，二
        者相加使被告一時失去理智鑄下大錯。被害人於社區中
        庭揚言「我就是討客兄，要不然要怎樣」及「我很爽」
        ，確實足以引起一般人憤怒，遑論被告與被害人先前已
        因疑似通姦之事而有爭執，被告之行為應可成立義憤殺
        人罪。
    二、有關刑法第二百七十三條義憤殺人罪，其「當場」之要
        件，因在中庭現場有諸多住戶及警衛，被告不願見到夫
        妻相吵情況被那麼多人看到，故隱忍上樓，上樓後被害
        人繼續嘲笑被告，並對於當時在中庭被告竟沒有發作而
        覺得戰勝一籌，故又繼續說「我就是討客兄，要不然要
        怎樣」及「我很爽」等故意羞辱被告，等同令人義憤情
        況繼續，故雖前在被告社區大樓，案發則是在被告住所
        處四樓，但因均位於社區內，空間上密切接近，時間亦
        相隔不久，仍應符合刑法第二百七十三條「當場」之要
        件。
  貳、不採納之理由：
    一、按刑法第二百七十三條所謂「義憤」，係指基於道義之
        理由而生憤慨，必先有被害人之不義行為，且在客觀上
        足以引起公憤，依一般人之通念，確無可容忍者，始可
        謂係義憤；次按刑法上所謂「當場激於義憤」而傷害人
        ，係指被害人之行為違反正義，在客觀上足以引起一般
        人無可容忍之憤怒，而當場實施傷害者而言；所稱「當
        場」，係指該一義憤，係在不義行為之當場所激起，而
        立為實施傷害者，始足當之。而所謂「激於義憤」，係
        指其義憤之發生，係因直接見聞該不義行為，致一時受
        激而難以忍受者而言。申言之，所謂當場激於義憤而傷
        害人，係指他人所實施之不義行為，在客觀上足以引起
        公憤，行為人猝然遇見該不義行為，一時憤激難忍，而
        當場對被害人實施傷害行為者而言。若非當場遇見該不
        義行為，而係事後由他人轉述得知而前往現場質問被害
        人，因不滿被害人之回應，始萌生傷害之犯意者，即難
        認係此所謂之「當場激於義憤」（最高法院九十二年台
        上第七０００號、九十一年台上第四六七二號判決參照
        ）。
    二、查被告雖一再堅稱被害人確有外遇，惟亦自承：發生這
        件事之前沒有看過她跟別人在一起（參見本院卷第四十
        一頁反面）；我沒有去抓過等語（參見本院卷第六十頁
        ），顯然被告並無明確之證據足以證明被害人確有外遇
        。
        次查，被告於本院準備程序時雖稱：因為被害人「胸部
        」、大腿、「私處」有瘀青，我問她為什麼會有，她都
        推到我身上，所以我認為她有外遇；因為為了外遇的事
        情，兩人幾乎天天吵架，子女叫我出去外面小住一下，
        隔離一下，可能會比較好，我在八月十二日我去找房子
        ，到南雅找套房，住了十幾天不到一個月，有一天我回
        家吃午飯，發現她身上又有瘀青，我們已經分開住了，
        為何她身上又有瘀青？案發當天我問她身上為何有瘀青
        ，她說是客兄用的，你要怎麼樣，她說「我很爽」，我
        就很生氣等語（參見本院卷第四十二頁），惟被告於本
        院審理時則稱：被害人「手臂」及「大腿」的瘀青比較
        明顯（參見本院卷第六十頁）；於原審審理時亦稱：被
        害人「手或腳」有瘀青（參見原審卷第一三一頁），並
        未提及被害人私處或胸部亦有瘀青（按被告嗣於原審又
        改稱瘀青在乳房部位，參見原審卷第一三六頁），所述
        前後不一，已難遽信；又依被告所自承：從九十七年八
        月十二日搬出去住到同年九月一日案發日止，都沒有與
        被害人發生性關係等語（參見本院卷第六十頁），則被
        告既未與被害人發生親密關係，又焉能發覺被告私處或
        胸部有無瘀青乎？所辯尚與常情未符。另參酌臺灣板橋
        地方法院檢察署檢驗報告書（參見相驗卷第五十頁）、
        相驗照片（參見相驗卷第六十三頁）、法務部法醫研究
        所（九七）醫鑑字第○九七一一○一八三八號鑑定報告
        書（參見相驗卷八十七頁），被害人身上並無瘀青，被
        告所稱被害人身上有瘀青一節並無法明確證明。
        況被告亦自承：知道糖尿病碰到時容易有瘀青等語（參
        見原審卷第一三一頁），復審酌證人丁○○證稱：被害
        人因為糖尿病血糖低容易暈倒等語（參見原審卷第一二
        二頁）；證人甲○○證稱：後來被害人有糖尿病，所以
        她身體如果有碰觸就會瘀傷等語（參見原審卷第一０七
        頁），則縱被害人身上確有瘀青，被告在主觀上亦當可
        理解事出有因，遽以此懷疑被害人有外遇，顯有未當。
        況被告自警詢、檢察官訊問（偵查卷第五十二頁）及檢
        察官聲請原審羈押時原審之訊問（聲羈字第六０七號卷
        第三頁）暨其於偵查中所提出之自白書（偵查卷第六十
        四頁）並未提及被害人外遇事，迨至移送原審審理時於
        由辯護人代為主張被告懷疑被害人有外遇之情事（原審
        卷第十頁）。
        綜上所述，被害人有外遇一節在客觀上既無法明確證實
        ，被告對於被害人有外遇應僅係出於自我主觀任意之臆
        測而已。
    三、另被害人縱於案發當日中午十一時許與被告在住處大樓
        之一樓中庭，發生爭吵，並對被告說「我就是討客兄，
        要不然要怎樣」等語，以激怒被告，辜不論上開行為是
        否該當刑法第二百七十三條所謂「義憤」之構成要件，
        惟被告係至案發當日下午十八時五十三分許方下手行兇
        ，距離前述中午發生爭吵被害人出口激怒被告時，業已
        經過約七個小時，此已顯非「當場」甚明。
        再者，據被告於警詢、檢察官訊問、原審暨本院審理時
        均自承：當時係因與被害人爭執搬回家住的條件，致兩
        人再度發生口角，方才憤而下手行兇，由此可證，案發
        當日中午二人在住處大樓一樓中庭發生爭吵，僅是被告
        行兇之遠因，而導致被告行兇之直接原因則是嗣後二人
        在案發當日下午十八時五十分許再度發生之爭吵，被告
        主張以案發當日中午十一時許所發生之爭吵，被害人出
        口不遜激怒被告，作為被告當場義憤殺人之依據，尚與
        前述構成要件未合。
    四、綜上各情，被告前開所辯，無非事後諉卸之詞，不足採
        信。
丁、適用法律：
  一、核被告所為，係犯刑法第二百七十一第一項之殺人罪。
  二、自首：被告於犯罪未被有偵查權之機關或公務員發覺前，
      親自前往臺北縣政府警察局海山分局埔墘派出所自首，並
      願接受裁判之情，業據證人即員警陳加彬於原審審理時結
      證屬實（參見原審卷第一０二頁以下），爰依刑法第六十
      二條前段之規定，減輕其刑。
戊、原判決撤銷之理由：
  壹、原審對被告論罪科刑之判決，固非無見。惟查：
    一、原審對於被告是否成立義憤殺人罪並未詳予斟酌，尚有
        未洽。
    二、原審對於被害人是否確有外遇，被告懷疑被害人外遇是
        否合理等情，並未於理由內詳於說明，亦有未合。
  貳、被告以應成立義憤殺人而提起上訴，固無理由，然原判決
      既有上揭不當之處，自應由本院予以撤銷改判。
  參、爰審酌被告之犯罪動機、目的係因懷疑被害人有外遇而萌
      殺機、犯罪時受到被害人言語上的刺激、犯罪手段以暴力
      方式為之、犯罪行為人之職業教師退休；家庭經濟狀況小
      康，生活狀況正常、無前科紀錄，品行良好、學歷為大學
      畢業，智識程度高、犯罪行為人與被害人間係夫妻關係、
      犯罪行為人違反義務之程度嚴重、侵害生命法益犯罪所產
      生危險嚴重、惟犯罪後坦承犯行，態度良好等一切情狀，
      量處如主文所示之刑。
  肆、扣案之水果刀一支，雖係被告用以行兇之物，然該菜刀係
      被告稱不知為何人所購買之物（參見本院卷第五十九頁）
      ，無法確定是否屬被告所有之物，爰不另為沒收之諭知。
據上論斷，應依刑事訴訟法第三百六十九條第一項前段、第三百
六十四條、第二百九十九條第一項前段；刑法第二百七十一條第
一項、第六十二條前段，判決如主文。
本案經檢察官張啟彬到庭執行職務。
中    華    民    國    98    年     4    月    28    日
                    刑事第十八庭審判長法  官  吳鴻章
                                      法  官  徐昌錦
                                      法  官  陳健順
以上正本證明與原本無異。
如不服本判決，應於收受送達後10日內向本院提出上訴書狀，其
未敘述上訴之理由者並得於提起上訴後10日內向本院補提理由書
（均須按他造當事人之人數附繕本）「切勿逕送上級法院」。
                                      書記官  劉寶鈴
中    華    民    國    98    年    4     月    28    日
附錄論罪法條：
中華民國刑法第271條第1項
（普通殺人罪）
殺人者，處死刑、無期徒刑或 10 年以上有期徒刑。
前項之未遂犯罰之。
預備犯第 1 項之罪者，處 2 年以下有期徒刑。
附表：證據清單
      證據一：被告乙○○供述（警詢、偵訊、原審、本院）。
      證據二：證人陳加彬證述（原審）。
      證據三：證人甲○○證述（警詢、原審）。
      證據四：證人丙○○證述（警詢、原審）。
      證據五：證人丁○○證述（原審）。
      證據六：臺北縣政府消防局受理紀錄單（偵卷第二五三○○號第四十三頁）。
      證據七：監視器拍畫面、現場照片（同上卷第三十五至四
              十頁）。
      證據八：臺北縣政府警察局海山分局轄內楊戴月雀命案現
              場勘察報告（同上卷第七十至九十一頁）。
      證據九：勘驗筆錄、相驗屍體證明書、檢驗報告書、法務
              部法醫研究所（九七）醫鑑字第○九七一一○一
              八三八號鑑定報告書（相驗卷第四十七頁、四十
              九頁、五十頁後、八十六頁後）。
      證據十：原審九十七年十二月十日勘驗筆錄（原審卷第一
              ０五頁）。
      證據十一：扣案之水果刀一把。


司法院資訊處製作；財團法人民間司法改革基金會備份。
